最　高　行　政　法　院　判　決　　　　　　　　　　九十一年度判字第五六六號
　　再 審 原告　乙○○
　　　　　　　　甲○○
　　　　　　　　　　　　　共同.
　　　　　　　　　　　　　　路.
　　再 審 被告　財政部臺北市國稅局
　　代　表　人　張盛和
右當事人間因遺產稅事件，再審原告對於中華民國八十九年八月三日本院八十九年度
判字第二五○一號判決，提起再審之訴。本院裁定如左：
　　主  文
再審之訴駁回。
再審訴訟費用由再審原告連帶負擔。
　  事  實
緣再審原告等之被繼承人張晃人於民國八十年十二月五日死亡，由被繼承人之配偶張
江淑儉（嗣於八十三年三月十八日死亡）與再審原告等共同繼承，並由張江淑儉於八
十二年八月十四日代表全體繼承人向再審被告申報遺產稅，經再審被告核定遺產總額
為新台幣（下同）一○九、二六二、七四八元，淨額八七、八五六、六二八元，應納
稅額三四、四○一、四四八元，並計算自動補報加計利息三、二五○、六一五元，發
單課徵遺產稅。又以其等漏報遺產總額六六八、一五五元，按其短漏遺產稅額三○七
、三五一元處以一倍之罰鍰三○七、三五一元。張江淑儉與再審原告等不服，就親屬
扣除額、未償債務、及遺產中登記為張江淑儉名義之坐落台北市○○區○○段一小段
二○八地號（應有部分九分之七）、同區○○段一○九地號（應有部分二分之一）土
地二筆及門牌號碼台北市○○路○段三號地下室、一樓、二樓及台北市○○路○段八
十九號一至五樓（應有部分二分之一）之房屋部分，申經復查結果，以本件遺產土地
應適用八十四年一月十三日修正遺產及贈與稅法第十條規定，重新按死亡日之公告現
值計算，准予核減遺產額一○、一二二、七五五元，追認扣除額六、七五○、○○○
元，變更核定遺產總額為九九、一三九、九九三元，淨額七○、九八三、八七三元，
核減自動補報加計利息七三七、七○七元，並核減罰鍰二四、○二二元，變更罰鍰為
二八三、三二九元。張江淑儉與再審原告等就遺產中坐落台北市○○區○○段一小段
二○八地號（應有部分九分之七）、同區○○段一○九地號（應有部分二分之一）土
地二筆及門牌號碼台北市○○路○段三號地下室、一樓、二樓及台北市○○路○段八
十九號一至五樓（應有部分二分之一）之房屋部分，循序提起訴願、再訴願，遞遭決
定駁回，遂提起行政訴訟。經本院八十五年度判字第二四三五號就遺產總額中計入張
江淑儉房地部分均撤銷，再審被告重核結果，維持原核定，再審原告循序提起一再訴
願仍遭駁回，再提起行政訴訟。亦遭本院八十九年度判字第二五○一號（以下簡稱原
判決）駁回。遂對原判決提起再審之訴。茲摘兩造訴辯意旨於次：
再審原告起訴意旨略謂：再審原告之被繼承人張晃人（八十年十二月五日死亡）與張
江淑儉（八十三年三月十八日死亡），於民國五十七年三月二十九日結婚。張晃人學
歷為初中，職業為自耕農，婚後仍以務農為業。並居住於本籍地苗栗縣通霄鎮通西里
二十六鄰中正路八十二號，至六十二年八月十三日為擴展農業，購置農地暫遷桃園縣
中壢市○○路十五號，有中壢市戶政事務所發給之戶籍謄本正本及桃園縣平鎮市○○
○段一八○之三一、一八○之五二、一八○之五六、一八○之六四、一八○之六五、
一八○之十六、一八○之六二等地號面積為一○二八九平方公尺編定使用為農業用地
之土地登記簿謄本為憑，六十三年一月十六日遷回本籍地，至民國七十年三月十日始
正式定居臺北市○○路○段八十九號，有苗栗縣通霄鎮戶政事務所八十三年發給之戶
籍謄本正本可稽。系爭房地：１、臺北市○○區○○段一小段二○八地號面積一三三
平方公尺（應有部分九分之七，重測前地號為臺北市○○段一○○地號）於六十三年
十一月十五日購買，其上門牌號碼臺北市○○路○段三號，地下室一、二樓則於六十
四年至六十五年間興建。２、同區○○段○○段一○九地號及其上建物門牌號臺北市
○○路○段八十九號一至五樓於六十八年五月三十一日購買，該期間張晃人專注於農
業發展，而張江淑儉臺北高商畢業於民國五十七年三月二十九日婚後自臺北市遷居張
晃人本籍地，由於張江淑儉婚前即於臺北市○○○路○段一四○巷三十九號（該址為
生母江李粉絨戶內）經營及設立長生文具行，婚後未及五月即同年八月三十一日遷往
臺北市○○路○段八十五巷十六號，經營長生文具印刷有限公司（以下簡稱長生公司
），由是觀之，張晃人仍居本籍地，依當時係戒嚴時期戶口查察嚴密，張晃人除婚後
因購置農地遷徙外多居本籍地，倘非如此，豈能前後長達十三年間空置戶籍於本籍地
。足證十三年期間由張江淑儉經營長生公司實毋庸置疑，再審原告於行政救濟期間提
出之長生公司由張江淑儉經營之各項文件及親筆帳冊再審被告並無爭執，惟以未能提
示購置系爭房地之確切價金流程供核，無從認定係被繼承人配偶特有財產乃據以併課
遺產，然張晃人既長居本籍地苗栗，以農為業又如何經營長生公司？張江淑儉依其勞
力經營長生公司所得及出售臺北市○路段五十五之三五地號土地（五十八年二月六日
購置），臺北縣板橋市○○○段一崁小段一○二之一三一地號土地及地上房屋（六十
一年八月七日購置），臺北市○○段○○段二○八地號（應有部分九分之二）買賣手
續皆由張江淑儉親自到場用印如何不可採？另原判決以「系爭土地及房屋均為被繼承
人與其配偶張江淑儉於婚姻關係存續中以張江淑儉名義取得之財產，其登記取得之原
因土地部分均為買賣、房屋部分或為自建、或為買賣，有原告提出之不動產買賣契約
書、估價單、付款收據、土地及建物登記謄本在案可稽」，「原告等雖主張系爭房地
係張江淑儉出售其所有坐落臺北市○路段五十五之三五地號土地、臺北縣板橋市○○
○段第一崁小段一○二之三一地號土地及其地上房屋等特有財產所得及經營長生公司
之勞力所得所購，惟查其出售上開兩筆房地所得僅數十萬元，亦有提出之不動產買賣
契約書在卷可憑，與其取得系爭財產應支付之價款或為數百萬元（二○八地號約二百
六十萬元）及一千萬元（一○九地號及地上房屋）間差額頗鉅」等為由駁回再審原告
之訴固非無據，惟查１、張江淑儉非僅經營長生公司另經營臺北杏林股份有限公司，
資本額六百六十萬元，有登記事項卡、出口商印鑑卡」為憑，且以臺北市○○區○○
段三小段七二地號及其地上房屋（所有權人為杏林股份有限公司）於六十九年六月十
四日向臺北市銀行借款新臺幣肆佰萬元，２、長生公司、臺北杏林股份有限公司均為
張江淑儉所經營，以其勞力所得購置財產當為其特有財產，３、取得系爭臺北市○○
區○○段一小段二○八地號土地每坪六萬五千元約二百六十萬，六十三年十一月十五
日簽約、六十四年二月四日登記完畢，由其第七信用合作社信義分社四七○○張江淑
儉帳戶支付，有不動產買賣契約書可稽，其土地公告現值為壹佰萬零五仟捌佰貳拾伍
元，期間長生公司如以現有張江淑儉親筆申報每月統一發票自動報繳營業稅繳款書所
載六十四全年期間營業額為三百八十五萬三千一百五十七元、六十五年全年營業額為
八百五十七萬五千一百一十六元、六十六年二、三、四、九月營業額為二百六十四萬
九千零七十二元，再加以出售板橋市○○○段第一崁小段之公告現值：面積當年度現
值即高達玖拾陸萬元較之二○八地號差額僅肆萬餘元，且板橋土地上有建物四層面積
參貳捌平方公尺約壹佰坪其售價當超過二○八地號土地。又出售臺北市○路段五十五
之三五地號土地得款四十八萬元，原審以得款僅數十萬元與事實恐有未洽。４、系爭
介壽段三小段一○九地號及其地上房屋中華路一段八九號一至五樓持分二分之一係於
六十八年五月三十一日購買全部其實際買賣價格為壹仟萬元，由其配偶張江淑儉以勞
力所得並簽訂契約，雖由長生公司帳戶支付價款惟仍登記二分之一所有權予張晃人且
由臺北杏林股份有限公司貸款肆佰萬元，六十八年六月二十一日臺北市銀撥款貳佰萬
元於六月二十六日支付第一期款貳百萬元、七月十七日市銀行再撥款壹佰捌拾萬元，
同日應付價款之壹佰柒拾萬元，六十八年八月二十日又向其母江李粉絨借款壹佰拾
萬元及捌拾壹萬元兩筆支付同日之第三期房地價款貳佰萬元有張江淑儉親筆之帳冊記
載為憑，均可證明其資金係由張江淑儉以臺北杏林公司借款或向其母所借支付。並超
出取得所有權二分之一之價值。爰依行政訴訟法第二百七十三條第一項第十三款、第
二百七十七條提起本訴，請判決將原判決就遺產總額中計入張江淑儉房地部分廢棄，
原處分撤銷另為適法處分等語。並提出土地登記簿謄本暨張江淑儉以其勞力購買系爭
房屋土地之資金證據十三件為證。
再審被告答辯意旨略謂：本件被繼承人配偶張江淑儉名下之臺北市○○區○○段一小
段二○八地號（應有部分九分之七）同市區○○段○○段一○九地號（應有部分二分
之一）土地及臺北市○○路○段八十九號一至五樓（應有部分二分之一），同市○○
路○段三號一、二樓及地下室房屋，再審原告等於辦理遺產稅申報時，將之填列於「
不計入遺產總額」欄下，再審被告以渠等所提資料，尚無法證明系爭房地確由被繼承
人配偶張江淑儉以自有資金購買，無從據以認定屬張江淑儉之特有財產，遂予併入被
繼承人之遺產，課徵遺產稅。再審原告不服，稱該等不動產係張江淑儉以出售坐落臺
北市○路段五五－三五地號土地（五十八年二月六日購買）、臺北縣板橋市○○○段
第一崁小段一○二－三一地號土地及地上房屋（六十一年七月八日購買）、臺北市○
○段○○段二○八地號土地（應有部分九分之二）及經營長生文具印刷公司之所得購
買，由於上開出售之財產係在六十二年二月六日遺產及贈與稅法公布施行前由被繼承
人贈與，故以該等財產出售所得購買之系爭不動產，自屬其特有財產云云。查再審原
告之被繼承人張晃人與張江淑儉係於五十七年三月二十九日結婚，系爭登記為張江淑
儉名義之坐落臺北市○○區○○段一小段二○八地號面積一、一一三平方公尺（應有
部分九分之七，重測前地號為臺北市○○段第一○○號），為張江淑儉於六十三年十
一月十五日所購買，價金每坪六萬五千元，合計約為二百六十萬元，其上建物門牌號
碼臺北市○○路○段三號地下室、一樓、二樓為張江淑儉所建，同區○○段第三小段
一○九地號及其上建物門牌號碼臺北市○○路○段八十九號一至五樓，為其於六十八
年五月三十一日以一千萬元所購（被繼承人及張江淑儉各登記應有部分二分之一），
系爭土地及房屋均為被繼承人與其配偶張江淑儉於婚姻關係存續中，以張江淑儉名義
取得之財產，其登記取得之原因土地部分均為買賣，房屋部分或為自建或為買賣，有
再審原告提出之不動產買賣契約書、估價單、付款收據、土地及建物登記謄本附案可
稽，並不屬張江淑儉依民法第一千零十三條規定之特有財產及依前揭條正前民法第一
千零十七條第一項規定之原有財產，依同法第二項規定，仍應認為屬於被繼承人張晃
人所有。再審原告雖主張系爭房地係張江淑儉出售其所有坐落臺北市○路段五五－三
五地號土地、臺北縣板橋市○○○段第一嵌小段一○二－三一地號土地及其地上房屋
等特有財產所得及經營長生公司之勞力所得所購，應仍屬張江淑儉特有財產；惟查張
江淑儉出售上開二筆房地，所得僅數十萬元，有卷附不動產買賣契約書在卷可憑，與
張江淑儉取得系爭財產應支付之價款或為數百萬元及一千萬元間差額頗鉅，再審原告
復未舉證證明張江淑儉經營長生公司所得為何，已難採信，且再審原告等所提出張江
淑儉支付購買系爭土地及房屋之第一銀行城內分行第六八二二號支票存款帳戶戶名為
長生文具公司，亦非張江淑儉，是再審原告均無法證明系爭土地及房屋之價款確係出
自張江淑儉之自有資金，再審被告將其民法修正前取得之系爭土地及房屋併入被繼承
人之遺產課稅並無不當。又再審被告依修正後遺產及贈與稅法第十條按死亡日之公告
現值重新核算系爭土地為四三、八八五、七九六元，與原核定之差額五、四三八、八
○四元，准予核減遺產總額一○、一二二、七五五元，追認扣除額六、七五○、○○
○元，變更核定遺產總額為九九、一三九、九九三元，淨額七○、九八三、八七三元
，核減自動補報加計利息七三七、七○七元，暨核減罰鍰二四、○二二元，變更罰鍰
為二八三、三二九元，核無違誤。請判決駁回再審原告之訴等語。
　　理  由
按當事人對於本院判決提起再審之訴，必須具有行政訴訟法第二百七十三條第一項所
列各款情形之一者，始得為之。而所謂「發見未經斟酌之重要證物者」，係指該項證
物在前訴訟程序中即已存在，而當事人不知其存在，現始發現而言，並以如經斟酌可
受較有利之裁判者為限。又按「經常居住中華民國境內之中華民國國民死亡時遺有財
產者，應就其在中華民國境內境外全部遺產，依法課徵遺產稅。」；「被繼承人配偶
及子女之原有財產或特有財產，經辦理登記或確有證明者，不計入遺產總額。」；又
「遺產稅按被繼承人死亡時，依本法規定計算之遺產總額，減除第十六條、第十七條
規定之各項扣除額及第十八條規定之免稅額後之課稅遺產額，依左列規定稅率課徵之
：一、三十萬元以下者，課徵百分之二。．．．十六、超過四千八百萬元至九千萬元
者，就其超過額課徵百分之四十六。」、「左列各款，應自遺產總額中扣除，免徵遺
產稅：一、被繼承人遺有配偶者，自遺產總額中扣除二百萬元。二、被繼承人遺有民
法第一千一百三十八條第一、第二順序繼承人時，每人得自遺產總額中扣除二十五萬
元。其中第一順序繼承人中有未滿二十歲者，並得按其年齡距屆滿二十歲之年數，每
年加扣二十五萬元。三、被繼承人遺有受其扶養之民法第一千一百三十八條第三、第
四順序繼承人時，每人得自遺產總額中扣除二十五萬元。．．．」、「被繼承人如為
經常居住中華民國國民，自遺產總額中減除免稅額二百萬元」，為八十四年一月十三
日修正前之遺產及贈與稅法第一條第一項、第十六條第十一款、第十三條、第十七條
及第十八條第一項所明定。另按「結婚時屬於夫妻之財產，及婚姻關係存續中，夫妻
所取得之財產，為其聯合財產；但依第一千零十三條規定，妻之特有財產不在其內。
」「下列財產為妻之特有財產：一、專供妻個人使用之物。二、妻職業上必需之物。
三、妻所受之贈物，經贈與人聲明為其特有財產者。」「又聯合財產中，妻於結婚時
所有之財產，及婚姻關係存續中因繼承或其他無償取得之財產，為妻之原有財產，保
有其所有權，聯合財產中夫之原有財產及不屬於妻之原有財產之部分，為夫所有。」
亦為七十四年六月三日修正前民法第一千零十三條、第一千零十六條、第一千零十七
條第一項及第二項明文規定。查本件原判決係以：「原告（即本件再審原告，下同）
等之被繼承人張晃人（八十年十二月五日死亡）與張江淑儉（八十三年三月十八日死
亡），係於五十七年三月二十九日結婚，系爭登記為張江淑儉名義之坐落台北市○○
區○○段一小段二○八地號面積一三三平方公尺（應有部分九分之七，重測前地號為
台北市○○段第一○○號），為張江淑儉於六十三年十一月十五日所購買，價金每坪
六萬五千元，合計約為二百六十萬元，其上建物門牌號碼台北市○○路○段三號地下
室、一樓、二樓為張江淑儉所建，同區○○段第三小段一○九地號及其上建物門牌號
碼台北市○○路○段八十九號一至五樓，為其於六十八年五月三十一日以一千萬元所
購（被繼承人及張江淑儉各登記應有部分二分之一），系爭土地及房屋均為被繼承人
與其配偶張江淑儉於婚姻關係存續中，以張江淑儉名義取得之財產，其登記取得之原
因土地部分均為買賣，房屋部分或為自建或為買賣，有原告提出之不動產買賣契約書
、估價單、付款收據、土地及建物登記謄本在案可稽，並不屬張江淑儉依民法第一千
零十三條規定之特有財產及依前揭修正前民法第一千零十七條第一項規定之原有財產
，依同法條第二項規定，仍應認為屬於被繼承人張晃人所有。原告等雖主張系爭房地
係張江淑儉出售其所有坐落台北市○路段五五－三五地號土地、台北縣板橋市○○○
段第一嵌小段一○二－三一地號土地及其地上房屋等特有財產所得及經營長生公司之
勞力所得所購，應仍屬其特有財產云云，惟查其出售上開二筆房地，所得僅數十萬元
，亦有其提出之不動產買賣契約書在卷可憑，與其取得系爭財產應支付之價款或為數
百萬元及一千萬元間差額頗鉅，原告復未舉證證明其經營長生公司所得為何，已難採
信，且原告等所提出張江淑儉支付購買系爭土地及房屋之第一銀行城內分行第六八二
二號支票存款帳戶戶名為長生文具公司，亦非原告張江淑儉，均無法證明系爭土地及
房屋之價款確係出自張江淑儉自有資金，則被告將其民法修正前取得之系爭土地及房
屋併入被繼承人之遺產課稅，揆諸首揭說明，並無不當。被告依修正後遺產及贈與稅
法第十條按死亡日之公告現值重新核算系爭土地為四三、八八五、七九六元，與原核
定之差額五、四三八、八○四元，准予核減遺產總額一○、一二二、七五五元，追認
扣除額六、七五○、○○○元，變更核定遺產總額為九九、一三九、九九三元，淨額
七○、九八三、八七三元，核減自動補報加計利息七三七、七○七元，並核減罰鍰二
四、○二二元，變更罰鍰為二八三、三二九元，核無違誤。一再訴願遞予決定維持，
並無不合，原告起訴意旨經查無理由，應予駁回。」等語為得心證之理由。經核原判
決所適用之法規與該案應適用之現行法規並不相違背，與解釋、判例均無相牴觸之情
形。況查再審原告於前程序所提出張江淑儉支付購買系爭土地及房屋之第一銀行城內
分行第六八二二號支票存款戶戶名為長生文具公司，亦非張江淑儉，有如前述。是再
審原告均無法證明系爭土地及房屋之價款確係出自張江淑儉之自有資金，再審被告將
其民法修正前取得之系爭土地及房屋併入被繼承人之遺產課稅，揆諸首揭說明，並無
不當。另再審原告以張晃人長居苗栗縣通霄鎮○里○○○鄰○○路八十二號專注於農
業發展，無法經營長生公司與長生公司之營業情形，及張江淑儉另經營臺北杏林股份
有限公司（以下簡稱杏林公司），與該公司於六十八年六月十四日向臺北市銀行借款
四、○○○、○○○元之撥款情形與張江淑儉之帳載紀錄，與張江淑儉向其母親江李
粉絨借款等情，主張系爭房地為張江淑儉以勞力經營公司與借款所購置，應為張江淑
儉之特有財產乙節。經查本件杏林公司雖曾向臺北市銀行借款，而該借款是否即為張
江淑儉所有及為其購買系爭房地之資金，不無疑義，而再審原告並無提供確切之資金
流程，是尚難僅以有臺北市銀行借款之撥付情形、張江淑儉之帳載紀錄或長生公司之
營業情形，即認為張江淑儉之資金及用之購買系爭房地；又本件爭點為張江淑儉名義
取得之系爭房地，是否為其自有資金所購置，與再審原告所訴之張晃人設籍情形尚屬
無涉。從而，再審原告所提之書證，縱經斟酌亦未能受較有利益之裁判，均非屬行政
訴訟法第二百七十三條第一項第十三款所稱未經斟酌之重要證物。從而，再審原告所
訴各節，均無足取，應認其再審之訴為無理由，而予駁回。本件事實已臻明確，再審
原告聲請行言詞辯論及訊問證人李吉男，核無必要，併此明。
據上論結，本件再審之訴為無理由，爰依行政訴訟法第二百七十八條第二項、第九十
八條第三項前段、第一百零四條、民事訴訟法第八十五條第二項，判決如主文。
中　　華　　民　　國　　九十一　　　年　　　四　　　　月　　二十五　　　日
                    最 高 行 政 法 院  第 五 庭
                                審 判 長 法  官　　　徐　樹　海
                                         法  官      廖  宏  明
                                         法  官　　　蔡  進  田
                                         法  官　　　林　家　惠
                                         法  官　　　林　茂　權
右  正  本  證  明  與  原  本  無  異
　　　　　　　　　　　　　　　　　　　　 法院書記官　王　褔　瀛
中　　華　　民　　國　　九十一　　　年　　　四　　　　月　　二十六　　　日
